# 请教陈版：控股合并中，属于应税合并情况时，被合并方资产、负债计税基础的问题

提问人：pittjean 时间：2015-04-09 19:00:24
​ 在各类课件中，认为：控股合并中，属于应税合并情况时，被合并方资产、负债的计税基础为合并日的公允价值，因此合并报表中子公司资产、负债的计税基础和合并报表中的资产、负债账面价值（即公允价值）一致，不形成暂时性差异，不确认递延所得税资产/负债。
我的问题是：根据税法原理，资产的计税基础是其历史成本，如固定资产，存活。只有当他们进行交易之后，其计税基础按照对价的公允价值加上相关税费来确定。那么在控股合并中，交易的标的是被合并方的股权而不是被合并方的资产负债，因此我认为子公司资产、负债的计税基础与合并前的计税基础一样，不会因控股合并而导致计税基础的改变。请问属于应税合并情况时，被合并方资产、负债计税基础究竟应该如何确定呢？

回答人：chenyiwei
你所引用的是原先《企业会计准则讲解（ 2010 ）》中的观点，现已被证明错误，在《企业会计准则第 33 号——合并财务报表（ 2014年修订）》的应用指南中已经得到更正。
根据《企业所得税法》及其实施条例的规定，企业所得税的纳税人是法人，即企业所得税实际上是对法人的所得课征的税种。因此，税法上对于“企业合并”的界定是着眼于法人的合并、分立等架构变化，也就是基于法律的“企业合并”概念，包括新设合并和吸收合并等导致公司法人发生变化的事项。《财政部、国家税务总局关于企业重组业务企业所得税处理若干问题的通知》（财税[2009]59号）
第一条规定：“本通知所称企业重组，是指企业在日常经营活动以外发生的法律结构或经济结构重大改变的交易，包括企业法律形式改变、债务重组、股权收购、资产收购、合并、分立等。”其中，“股权收购，是指一家企业(以下称为收购企业)购买另一家企业(以下称为被收购企业)的股权，以实现对被收购企业控制的交易。收购企业支付对价的形式包括股权支付、非股权支付或两者的组合”。即会计上的“控股合并”概念在税法中被界定为“股权收购”。另外，财税[2009]59号文第四条特别提到：在股权收购采用一般性税务处理规定下，“收购方取得股权或资产的计税基础应以公允价值为基础确定；被收购企业的相关所得税事项原则上保持不变”。 根据上述规定，虽然在非同一控制下的控股合并中，如果采用一般性税务处理，则母公司由此形成的长期股权投资的计税基础是以该项股权投资于购买日公允价值确定的，但是由于被购买方并不因此改变其企业所得税独立纳税人的地位，因此在所得税税务处理方面，其各项可辨认资产、负债的折旧、摊销、成本结转等，仍然以其原先的计税基础为依据计算确定，税法上并不认可在计算税前可扣除的折旧、摊销、处置所得或损失时以购买日公允价值为基础。根据《企业会计准则第 18 号——所得税》对资产、负债计税基础的定义：“资产的计税基础，是指企业收回资产账面价值过程中，计算应纳税所得额时按照税法规定可以自应税经济利益中抵扣的金额”；“负债的计税基础，是指负债的账面价值减去未来期间计算应纳税所得额时按照税法规定可予抵扣的金额”，也就是资产、负债的计税基础都需要以税法的规定为基础确定。鉴于企业所得税是法人税，所以同一资产或负债在其所属法人（子公司）的个别财务报表层面和该子公司所属合并集团的合并财务报表层面的计税基础应当是相同的，不会出现计税基础的差异。也就是说，在购买方合并报表层面，对被购买方的各项可辨认资产、负债以购买日公允价值为基础持续计算的金额计量；而在这些子公司进行纳税申报时，计税基础仍然以原先的取得成本等为基础确定，并不因为企业合并事项而改变。因此，这些可辨认资产、负债在购买方合并报表层面的账面价值与计税基础之间仍然存在差异，且该差异源于企业合并，因此，根据《企业会计准则第 18 号——所得税》第十二条和第十四条的规定，应于购买日应当确认相应的递延所得税资产或递延所得税负债，并调整商誉。即，只要是非同一控制下控股合并中取得的被购买方可辨认资产、负债的购买日公允价值不同于其以原始取得成本为基础确定的计税基础的，则无论该项股权收购按财税[2009]59号文规定是采用一般性税务处理还是特殊性税务处理，都会由此在购买方合并报表层面产生账面价值与计税基础之间的暂时性差异，需要在购买方的合并财务报表层面确认递延所得税资产或负债，并相应调整商誉或者负商誉。

提问人：pittjean 时间：2015-4-9 21:10:09
那么对于税法中股权收购而言，无论被认定为一般性税务处理还是特殊性税务处理，会计合并报表中都会存在子公允价值与计税基础不一致而形成暂时性差异，确认递延所得税资产/负债的处理（除非公允价值与计税基础完全一致），可以这么理解吗？
还有一个关于商誉减值形成的资产减值损失的疑问：以 2015 年CPA教材例题为例：
本题中减值损失一共为 850 万元，其中归属于母公司的商誉减值 400 万，少数股东商誉减值 100 万，剩余 350 万为子公司可辨认净资产减值。
那么，在编制合并报表时，各个培训机构回答该商誉减值在合并报表中的处理如下：借：资产减值损失 750 （400+350）
贷：商誉—商誉减值准备 400 （500×80%）
可辨认净资产—XX减值准备 350
但是我觉得，这 750 万的资产减值损失在合并利润表中，商誉减值导致净利润减少 400 万（不考虑所得税），并没有反应少数股东商誉减值100 万的影响。根据实务工作中的习惯做法，在母公司商誉减值 100 万影响的净利润后，接着还会按照母公司持股比例和少数股东持股比例，确认“归属于母公司的净利润”320万（400×80%）和少数股东损益 80 万（400×20%）。（我在平时的实务工作中就是根据合并利润表的净利润乘以持股比例，计算少数股东损益和归属于母公司的净利润）。那么，既然 400 万商誉减值是全部由母公司承担，为何到了利润表中影响少数股东400×20%呢？
合并报表中是不是正确的商誉减值分录应该如下？
借：资产减值损失 850
贷：商誉—商誉减值准备 400 （500×80%）
少数股东损益 100 （500×20%）
可辨认净资产—XX减值准备 350

回答人：chenyiwei
1 、是。 2 、商誉减值损失不分摊给少数股东，少数股东只分担可辨认资产的减值损失。请注意抵销分录中少数股东权益只可能对应于少数股东损益或少数股东投资，你此处所举分录对应关系不正确。